【裁判字號】    98,訴,569
【裁判日期】    990204
【裁判案由】    確認優先承買權存在
【裁判全文】
臺灣屏東地方法院民事判決               98年度訴字第569號
原      告  丙○○
訴訟代理人  楊雪貞律師
被      告  乙○○
訴訟代理人  甲○○
上列當事人間請求確認優先承買權存在事件，本院於中華民國99
年1 月21日言詞辯論終結，判決如下：
    主  文
確認原告對於訴外人陳志強、陳志寬、陳志盛、陳志賢、陳李菊
所有坐落屏東縣新園鄉○○段六三三地號建地面積一五四八、五
平方公尺合計應有部分一五四五○○分之一二○七二五及同地號
土地上暫編二五○建號門牌號碼屏東縣新園鄉○○村○○路一○
四號磚造蓋瓦平房三棟一樓層面積合計二七七、四一平方公尺有
優先承買權存在。
訴訟費用由被告負擔。
    事  實  及  理  由
甲、程序部分
    按確認之訴非原告有即受確認判決之法律上利益者，不得提
    起。所謂即受確認判決之法律上利益，係指法律關係之存否
    不明確，原告主觀上認其在法律上之地位有不安之狀態存在
    ，且此種不安之狀態，能以確認判決將之除去者而言，若縱
    經法院判決確認，亦不能除去其不安之狀態者，即難認有受
    確認判決之法律上利益，最高法院52年台上字第1240號判例
    闡述甚明。本件被告係於本院98年度司執字第10405 號清償
    債務強制執行事件就如主文第一項所示之不動產（下稱系爭
    不動產）拍賣程序中得標，原告主張對於系爭不動產有優先
    承買權存在，為被告所否認，則原告優先承買權之存否即呈
    不明確之狀態，使原告得否承買系爭不動產之私法上地位產
    生不安之狀態，而此不安之狀態可以確認判決除去，揆諸前
    開說明，應認原告有提起本件確認之訴之法律上利益，合先
    敘明。
乙、實體部分
一、原告主張：坐落屏東縣新園鄉○○段633 地號土地（下稱系
    爭土地）為原告與訴外人陳志寬、陳志盛、陳志強、陳志賢
    、陳李菊所共有，原告於上開土地上建有屏東縣新園鄉○○
    段95建號門牌號碼屏東縣新園鄉○○村○○路96之1 號房屋
    居住使用中，因訴外人陳志寬、陳志盛、陳志強、陳志賢、
    陳李菊積欠債權人合作金庫商業銀行股份有限公司等債務，
    遭債權人聲請鈞院民事執行處以98年度司執字第10405 號執
    行拍賣債務人所有之不動產，包括系爭土地應有部分154500
    分之120725及債務人所有坐落於系爭土地上之未保存登記建
    物（下稱系爭房屋），即原告夫家祖厝，目前由原告之婆婆
    居住使用中，祖先牌位在此，嗣於98年10月21日公開拍賣由
    被告得標。原告知悉後，於98年10月28日具狀向鈞院陳明優
    先承買權，並於98年11月10日提出優先承買補充說明狀，聲
    請就系爭不動產優先承買，鈞院民事執行處隨即定期通知兩
    造到場協調，經二次協調不成，司法事務官於98年11月12日
    第二次協調時，當場裁示此係屬實體上之問題，原告應提起
    確認優先承買權存否之訴。爰依土地法第34條之1 第4 項之
    規定，請求確認原告對於系爭不動產有優先承買權存在等語
    。並聲明：如主文第一項所示。
二、被告則以：伊是從法院拍賣買的不動產，反而比民間買賣還
    不安全，伊覺得原告這個權利不合理，當初原告就應該出價
    ，不應該在伊買了之後，才行使這個權利等語資為抗辯。並
    聲明：駁回原告之訴。
三、兩造不爭執之事實：
    (一)系爭不動產經本院98年度司執字第10405 號強制執行合併
      拍賣，由被告得標。
    (二)原告已為系爭土地應有部分154500分之33775 之共有人（
      若再取得本件拍賣之系爭土地應有部分154500分之120725
      即所有權全部），向執行法院聲請就系爭不動產行使優先
      承買權，經被告反對且協調不成。
    (三)系爭房屋即原告夫家祖厝，目前由原告之婆婆居住使用中
      ，祖先牌位在此。系爭土地上除了上開祖厝外，另有原告
      所有同段95建號門牌號碼屏東縣新園鄉○○村○○路96之
      1 號房屋，現由原告居住使用中。
四、得心證之理由：
    本件兩造所爭執之處，應在於：原告對於系爭不動產究有無
    優先承買權？茲說明如下：
    (一)按共有人出賣其應有部分時，他共有人得以同一價格共同
      或單獨優先承購，土地法第34條之1 第4 項定有明文。又
      此項所稱：共有人出賣共有土地或建築改良物之應有部分
      時，他共有人得以同一價格共同或單獨優先承購者，係指
      他共有人於共有人出賣共有土地或建築改良物時，對於該
      共有人有請求以同樣條件訂立買賣契約之權而言。倘共有
      人係將共有土地及建築改良物合併出售時，此項「合併出
      售」之條件，他共有人亦應依此條件與為出賣之共有人訂
      立買賣契約，而不得任選土地或建築改良物主張優先承購
      ，否則即非按共有人出售之同樣條件合法行使優先承購權
      （最高法院88年度台上字第2126號裁判要旨參照）。
    (二)查原告為系爭土地應有部分154500分之33775 之共有人，
      有系爭土地之土地登記第二類謄本1 份附卷可稽（見本院
      卷第7 ～10頁），故原告於系爭不動產經本院98年度司執
      字第10405 號強制執行合併拍賣而由被告出價得標之際（
      經本院依職權調閱該執行卷宗查核無誤），揆諸上開規定
      ，即享有以同樣條件優先承買系爭不動產之權利，俾解決
      共有不動產之糾紛，促進土地利用，便利地籍管理及稅捐
      課徵（土地法第34條之1 立法理由參照）。至被告所辯，
      並無法律上之確據，於情於理亦有未妥，自不能阻止原告
      行使其優先承買權，是被告所辯殊不足採。
五、綜上所述，原告主張為可採，被告所辯則為無可取。從而，
    原告請求確認對於系爭不動產有優先承買權存在，為有理由
    ，應予准許。
六、至兩造其餘之攻擊或防禦方法及未經援用之證據，經本院斟
    酌後，認為均對本判決結果不生影響，自無逐一詳予論駁之
    必要，併此敘明。
七、訴訟費用負擔之依據：民事訴訟法第78條。
中    華    民    國    99    年    2     月    4     日
                  民事第二庭    法  官  蔡嘉裕
正本係照原本作成。
如不服本判決，應於收受送達後20日內，向本院提出上訴狀（須
按他造當事人之人數附繕本）。
中    華    民    國    99    年    2     月    4     日
                                書記官  蘇小雅

司法院資訊處製作；財團法人民間司法改革基金會備份。
